臺灣高等法院臺中分院民事判決　八十九年度上字第五七一號
　　　上　訴　人　子○○
　　　　　　　　　壬○○
　　　　　　　　　丙○○
　　　　　　　　　甲○○
　　　訴訟代理人　丑○○
　　　上　訴　人　陳仲波
　　　訴訟代理人　丁○○
　　　上　訴　人　乙○○
　　　被　上訴人　辛○○
　　　　　　　　　庚○○
　　　　　　　　　己○○
　　　　　　　　　癸○○
　　　　　　　　　戊○○
右當事人間確認派下權存在事件，上訴人對於中華民國八十九年九月十一日臺灣臺中
地方法院八十九年重訴字第五一九號第一審判決提起上訴，本院判決如左：
      主      文
原判決廢棄。
被上訴人在第一審之訴駁回。
第一、二審訴訟費用由被上訴人負擔。
      事實及理由
一、本件上訴人子○○、乙○○於言詞辯論期日未到場，經核並無民事訴訟法第三百
    八十六條所列各款情形，爰依被上訴人之聲請，由其一造辯論而為判決。又被上
    訴人以上訴人為相對人，請求確認被上訴人就祭祀公業陳琴之派下權存在，其訴
    訟標的對於上訴人須合一確定。故子○○、壬○○、丙○○、甲○○上訴效力及
    於陳仲波、乙○○，爰併列之為上訴人。被上訴人主張本件非固有必要共同訴訟
    ，無合一確定之必要，不同意併列陳仲波、乙○○為上訴人云云，不足採取。至
    被上訴人於原審起訴並以祭祀公業陳琴為被告，嗣於本院具狀撤回對祭祀公業陳
    琴之訴訟（見本院卷(三)五五至六十頁），且為上訴人所同意，因已生撤回之效力
    ，爰不再併列祭祀公業陳琴為上訴人，先此明。
二、被上訴人主張：祭祀公業陳琴之享祀者陳琴之子有陳舖（大房）、陳番（二房）
    、陳（三房，已絕嗣）三人。而被上訴人為二房陳番之子孫，自享有祭祀公業
    陳琴之派下權，上訴人乃大房陳舖之子孫，向台中縣龍井鄉公所申報陳琴祭祀公
　　業之派下全員名冊時，竟未列被上訴人為派下員，經被上訴人異議，上訴人仍拒
　　絕更正，否認被上訴人之派下權存在等情，求為命：確認被上訴人就祭祀公業陳
　　琴有派下權存在之判決。
三、上訴人則以：民國（以下同）二年（即日據大正二年）一月八日陳爐為紀念其祖
    父陳琴，申請設立祭祀公業享祀人陳琴。而被上訴人並非設立人陳爐之子孫，不
    能享有派下權。又登記為陳琴祭祀公業之坐落台中縣龍井鄉○○○段水裡社小段
　　三七七號等二十七筆土地，原係土地公廟之廟產，於日據時期由在地信眾捐獻，
　　供作當地奉祀之『永和宮福德正神土地公』日後廟殿修繕及祭祀添油香之用，如
　　有剩餘，則充作全部丁口之共有，陳爐僅係受託管理。又被上訴人應就為陳琴之
　　繼承人，及祭祀公業陳琴由陳琴之子陳舖、陳番、陳共同設立之事實舉證證明
    ，資為抗辯。
四、查，坐落台中縣龍井鄉○○○段水裡社小段三七七、三七七之一、二、三、四、
    、五、六、七、八、九、一０、一一、一二、一三號、三九○、三九○之一、二
    、三、四、五、六、七、八號、三九一、三九一之二、三、四號等二十七筆土地
    所有權人為祭祀公業陳琴」，管理人為陳爐（其中三七七之六號土地已由台中縣
    龍井鄉公所徵收），有土地登記簿謄本在卷可憑（見原審卷九六至一二二頁）。
    而祭祀公業管理人之資格，習慣上尚無何項限制，只需具有意思能力之自然人即
    可。有派下之公業，通常以選任派下擔任管理人為原則，但選任派下以外之人為
    管理人亦屬有效（見台灣民事習慣調查報告第七三三頁）。祭祀公業之管理人既
    通常選任派下員擔任為原則，此係常態事實，則陳爐為祭祀公業陳琴之派下，應
    堪認定。而上訴人子○○、壬○○、丙○○、甲○○、陳仲波為陳爐之後代子孫
    ，有繼承系統表及戶籍謄本在卷可證（見原審卷一五七、三一五至三一九頁），
    上訴人均為祭祀公業陳琴之派下，於八十八年十一月四日推選上訴人陳仲波為申
    報人，向台中縣龍井鄉公所申報祭祀公業陳琴系統表、派下員名冊、財產清冊等
    件，申請核發派下員證明書，有台中縣龍井鄉公所函所附之申報書等件可證（見
    原審卷一五０至一五九頁），亦堪認定。
五、按民事訴訟如係由原告主張權利者，應先由原告負舉證之責，若原告先不能舉證
    ，以證實自己主張之事實為真實，則被告就其抗辯事實即令不能舉證，或其所舉
    證據尚有疵累，亦應駁回原告之請求；又主張法律關係存在之當事人，須就該法
    律關係發生所須具備之特別要件，負舉證之責任（最高法院十七年上字第九一七
    號、四十八年台上字第八八七號判例參照）。而祭祀公業係以祭祀祖先為目的而
    設立之獨立財產，其設立須有享祀人、設立人及獨立財產之存在。設立人非必享
    祀人本人或其第二代子孫，且享祀人亦未必係設立人自己之祖先。享祀人僅係公
    業所祭祀之祖先，並非公業之所有人，又公業之派下權之取得，原則上以祭祀公
    業之設立人及其繼承人為限，縱為享祀人之後裔，非當然取得派下權。是被上訴
　　人主張祭祀公業陳琴為享祀人陳琴之子陳舖、陳番、陳所共同設立，渠等為陳
　　琴次子陳番之子孫，對於祭祀公業陳琴有派下權，揆諸前開說明，被上訴人除證
　　明陳琴之次子為陳番，渠等並為陳番之子孫外，仍須就渠等所主張該公業為享祀
　　人陳琴之子陳舖、陳番、陳共同設立之事實，負舉證之責任。經查，
　(一)陳琴祭祀公業享祀人陳琴有三子，由陳琴之墓碑上書有「男三大房立石」及戶籍
　　謄本記載陳琴於日據時期明治二十八年三月二十四日死亡，由三男陳戶主相續
　　可證，此有照片及戶籍謄本在卷可憑（見原審卷三二頁、本院卷(二)九二頁），依
　　卷附之土地登記簿謄本、戶籍謄本之記載（見原審卷(一)二五至三十頁、四六頁）
　　，陳番所設籍之龍目井字水師寮一一五號土地，為陳琴祭祀公業管理人陳爐所登
　　記之處所，且八十二年間陳琴之母陳媽楊教之墓欲重行修繕之際，大房子孫乙○
　　○曾親筆書立陳琴之繼承系統表，表明陳番為陳琴之子，並要求身為陳番後代子
　　孫之被上訴人分攤祖墳修遷費用，此有乙○○書立之繼承系統表、陳媽楊教墓修
　　遷費用明細為證（見原審卷(一)三三頁），則陳琴有三子，陳舖為長子、陳番為二
　　子、陳為三子，應堪置信。而被上訴人為陳番之後代子孫，有戶籍謄本附卷可
　　憑（見本院卷(一)一０九至一三七頁），陳番又為陳琴之子，則被上訴人為陳琴之
　　後代子孫，堪信為真實。
  (二)依土地登記簿記載，日據時期大正二年（即民國二年）所有權人即登記為祭祀公
    業陳琴，陳爐為管理人（見原審卷四五至五九頁）。又陳琴係於日據時期明治二
    十八年（民國前十七年）三月二十四日死亡，由陳戶主相續，陳舖於日據時期
    明治三十年（民國前十五年）七月二日死亡，由陳爐戶主相續，陳番係於明治二
    十九年（民國前十六年）五月八日死亡，由陳提戶主相續，有戶籍謄本在卷可證
    （見原審卷二五、三一五頁、本院卷(二)九二頁）。再依日據時期台帳記載，水裡
    社四二二地番土地業主祭祀公業陳琴，明治二十九年（民國前十六年）五月二十
    八日管理人名訂正（見本院卷(二)九六頁），該土地登記簿記載日據大正二年祭祀
    公業陳琴管理人陳（見本院卷(二)九八頁），水裡社二０八、二一０番土地，業
    主為陳提（見本院卷(二)九四、九五頁）。由上開證據，並無從證明祭祀公業陳琴
    係由陳、陳番、陳舖共同設立，自不能以陳、陳番、陳舖係享祀人陳琴之子
    ，即認係祭祀公業陳琴之設立人，被上訴人又未舉其他證據證明祭祀公業陳琴係
　　由陳、陳番、陳舖所設立，則被上訴人主張對祭祀公業陳琴有派下權存在，即
　　不足採。至原法院八十九年度簡上字第三三四號民事判決所認定之事實，不足以
　　拘束本件判決之認定，被上訴人自不得以該判決主張對祭祀公業陳琴有派下權存
　　在。
  (三)被上訴人主張依台灣民事習慣，台灣祭祀公業通常係由子孫鬮分家產時，抽出一
    部分而設立，或由已分別異居之子孫提供財產共同設立，本件祭祀公業陳琴由陳
　　琴之第二代子孫即陳舖、陳番、陳共同設立，為常態，由第三代子孫陳爐單獨
　　設立，則屬變態事實，上訴人應就陳爐單獨提供土地設立祭祀公業陳琴之變態事
　　實負舉證責任。惟陳爐係祭祀公業陳琴之管理人，為祭祀公業陳琴之派下，上訴
　　人為陳爐之後代子孫，即為祭祀公業陳琴之派下，已如前述。則上訴人自無再舉
　　證證明祭祀公業陳琴係由陳爐設立之必要。而被上訴人主張係祭祀公業陳琴之派
　　下，自應就此事實負舉證責任，被上訴人主張應由上訴人舉證證明祭祀公業陳琴
　　係由陳爐設立乙節，亦不足取。
六、綜上所述，被上訴人並無從證明祭祀公業陳琴係由享祀人陳琴之子陳、陳番、
    陳舖所設立，則被上訴人為陳番之後代，請求確認對祭祀公業陳琴有派下權存在
    ，即無理由，應予駁回。原審為被上訴人勝訴之判決，尚有未洽，上訴意旨指摘
    原判決不當，求予廢棄，為有理由，應由本院改判駁回被上訴人之訴。本件係被
    上訴人確認就祭祀公業陳琴有派下權存在，則上訴人所抗辯陳琴祭祀公業實為神
    明會性質，並非祭祀公業，並請求傳訊證人姚清山、陳金昔，等情，即無必要。
    又被上訴人確係陳琴之後代子孫，被上訴人請求傳訊陳清欽證明乙○○書寫陳琴
    之繼承系統表，亦核無必要。本件事證已臻明確，兩造其餘攻擊防禦方法，與本
    件判決結果並無影響，毋庸逐一論述。
據上論結：本件上訴為有理由，依民事訴訟法第四百五十條、第七十八條、第八十五
條第一項前段、第四百六十三條、第三百八十五條第一項前段，判決如主文。
中　　　華　　　民　　　國　　九十一　　年　　　十　　　月　　二十三　　日
~B1民事第六庭審判長法　官　吳火川
~B2　　　　　　　　法　官　吳惠郁
~B3　　　　　　　　法　官　饒鴻鵬
右為正本係照原本作成。
如對本判決上訴，須於收受判決送達後二十日內向本院提出上訴書狀，其未表明上訴
理由者，應於提出上訴後二十日內向本院提出上訴理由書（須按他造人數附具繕本）
，並繳納送達用雙掛號郵票拾份（每份參拾肆元）。
上訴時應提出委任律師或具有律師資格之人之委任狀；委任有律師資格者，另應附具
律師及格證書及釋明委任人與受任人有民事訴訟法第四百六十六條之一第一項但書或
第二項（詳附註）所定關係之釋明文書影本。
~B 　 　　　　　　書記官　陳三軫
中　　　華　　　民　　　國　　九十一　　年　　　十　　　月　　二十三　　日
附註：
民事訴訟法第四百六十六條之一（第一項、第二項）
對於第二審判決上訴，上訴人應委任律師為訴訟代理人。但上訴人或其法定代理人具
有律師資格者，不在此限。
上訴人之配偶、三親等內之血親、二親等內之姻親，或上訴人為法人、中央或地方機
關時，其所屬專任人員具有律師資格並經法院認為適當者，亦得為第三審訴訟代理人
。
                                                                        Ｂ
